臺灣臺北地方法院民事判決　九十一年度保險字第一二一號
　　原　　　告　乙○○
　　原　　　告　張靆鎂
　　右二人共同
　　訴訟代理人　金志雄律師
　　被　　　告　三商美邦人壽保險股份有限公司
　　法定代理人　丙○○
　　訴訟代理人　甲○○
右當事人間給付保險金事件，本院於民國九十三年三月廿五日言詞辯論終結，判決如
左：
    主    文
原告之訴及假執行之聲請均駁回。
訴訟費用由原告負擔。
    事實及理由
甲、程序方面：按「當事人死亡者，訴訟程序在有繼承人、遺產管理人或其他依法令
    應續行訴訟之人承受其訴訟以前當然停止。」民事訴訟法第一百六十八條定有明
    文，查原告張淳婷起訴後於民國九十二年三月八日死亡，原告乙○○、張靆鎂為
    其繼承人，此有原告乙○○、張靆鎂提出張淳婷之死亡證明書及
    參，原告乙○○、張靆鎂於九十二年八月二十九日聲明承受訴訟，核無不合，應
    予准許。
乙、實體方面：
一、本件原告主張被保險人張淳婷（原名張力云）九十年十二月三日出生，並經台大
    醫院新生兒篩檢中心檢驗為正常，同年月十六日由家人自醫院帶同返家，同年月
    二十四日由其母為要保人與被告訂立祥安終身壽險保險契約（保單號碼0000
    00000000號），並附加新住院醫療保險附約、日額型住院醫療終身健康
    保險附約及手術醫療終身健康保險附約，並均以張淳婷為受益人，該保險契約自
    同年月廿四日生效。嗣於同年月二十五日張淳婷因進食數量減少而前往惠心聯合
    診所就醫，同年月廿六日張淳婷仍感不適乃前往趙銘燦小兒科診所就醫，經診斷
    疑似敗血症，即轉診至長庚紀念醫院經手術醫療住院。是張淳婷迄至同年月二十
    六日至長庚紀念醫院就醫診治時方發生腹膜炎合併大量腸壞死之疾病，詎張淳婷
    於同年三月八日以承保危險事故發生為由向被告請求給付保險金，被告竟以張淳
    婷該疾病「非自保險契約生效起所發生」為由，拒絕給付保險金。為此，張淳婷
    主張其自同年十二月二十六日住院（加護病房）迄今，依保險契約可請求之保險
    金共計新台幣（下同）一百三十七萬元（計算式：(一)新住院醫療保險附約第十條
    規定請求１、０００元（每日住院保險金額）×１２０日（住院最高給付日數）
    ＝１２０、０００元。(二)日額型住院醫療終身健康保險附約第十條規定請求：(1)
    ２、０００元（前三十日每日住院保險金額）×３０日＝６０、０００元。(2)３
    、０００元（後一五０日按每日住院保險金之一‧五倍）×１５０日＝４５０、
    ０００元。(3)４、０００元（加護病房治療按每日住院保險金額之二倍）×１８
    ０日（最高給付日數）＝７２０、０００元。(4)手術醫療終身健康保附約第十條
    規定請求２、０００元（保險金額）×１０倍（腸手術之倍數）＝２０、０００
    元）；及其中一百三十七萬元自九十一年三月二十九日起至清償日止；十八萬元
    自九十一年十一月六日起至清償日止，按年息百分之十計算之利息等語。並提出
    ：
    院新生兒篩檢中心檢驗報告影本（原證二）、保險單影本（原證三）、惠心聯合
    診所診斷證明書影本（原證四）、趙銘燦小兒科診所病歷摘要影本（原證五）、
    長庚紀念醫院診斷證明書影本（原證六）、理賠申請書（原證七）為證，並求為
    判決：
    (一)被告應給付原告一百五十五萬元，及其中一百三十七萬元自九十一年三月二十
      九日起至清償日止，一十八萬元自九十一年十一月六日起至清償日止，按年息
      百分之十計算之利息。
    (二)原告願供擔保，請准宣告假執行。
二、被告抗辯：依九十一年十二月二十五日惠心診所、九十一年十二月二十六日趙銘
    燦診所及長庚醫院病歷摘要及台北榮民總醫院九十三年一月十五日北總兒字第○
    九三○○○○二八九號號函，均可證明：(一)被保險人二週餵食不良（即自九十一
    年十二月十一日至同年月二十四日期間）及體重減輕狀況皆為系爭疾病病徵；(二)
    被保險人疾病應於契約生效前已發生，且甚早於九十一年十二月十六日出院後就
    已發生。是被保險人張淳婷之疾病於九十年十二月二十四日契約生效日前已發生
    ，依據保險法第一百二十七條及系爭契約條款之規定，原告自不得依約請求被告
    給付保險金等語，資為抗辯。並提出：長庚醫院出院病歷記錄影本（被證一）長
    庚醫院出院病歷摘要影本（被證二）暨譯文、長庚醫院手術摘要影本（被證三）
    、被保險人申請保險事故理賠一覽表（被證四）、張鍚安婦產科診所、惠心聯合
    診所、趙銘燦小兒科診所之各項病歷資料影本（被證五）為證。求為判決：
    (一)駁回原告之訴及假執行之聲請。
    (二)如受不利判決，被告願供擔保請准免為假執行。
三、經查原告主張張淳婷，原名張力云，九十年十二月三日出生，九十二年三月八日
    死亡，張淳婷於九十年十二月廿四日由其母張靆鎂為要保人，與被告訂立祥安終
    身壽險保險契約（保單號碼000000000000號），並附加新住院醫療
    保險附約、日額型住院醫療終身健康保險附約及手術醫療終身健康保險附約，均
    以張淳婷為受益人，該保險契約自同年月廿四日生效，嗣於同年月二十五日張淳
    婷因進食數量減少而前往惠心聯合診所就醫，同年月廿六日張淳婷仍感不適乃前
    往趙銘燦小兒科診所就醫，經診斷疑似敗血症，隨即轉診至長庚紀念醫院經手術
    醫療，住院，嗣張淳婷依前開終身健康保險附約向被告請求給付保險金，被告拒
    絕給付等情，有其提出之
    摘要、餵食紀錄表及台大醫院新生兒篩檢中心檢驗報告影本（原證二）、保險單
    影本（原證三）、惠心聯合診所診斷證明書影本（原證四）、趙銘燦小兒科診所
    病歷摘要影本（原證五）、長庚紀念醫院診斷證明書影本（原證六）、理賠申請
    書（原證七）在卷為證，復為被告所不爭，應堪信為真，惟被告以前揭詞置辯。
    按「（健康保險）保險契約訂立時，被保險人已在疾病或妊娠情況中者，保險人
    對是項疾病或分娩，不負給付保險金額之責。」保險法第一百二十七條定有明文
    ；且依兩造間所約定之終身健康保險附約約定「疾病，係指被保險人自本附約生
    效日期起所發生之疾病」等語（詳見系爭終身健康保險附約第二條第一項第二款
    ），是本件首應審者，厥為：(一)兩造於九十年十二月廿四日所訂立、生效之系爭
    終身健康保險附約時，被保險人張淳婷是否已在疾病情況中？(二)本件要保人如不
    知被保險人疾病已發生，而與被告訂立系爭保險契約，是否得主張保險法第五十
    一條但書規定，主張保險人（即被告）仍應負保險責任？玆論述如下：
  (一)、查原告主張被保險人張淳婷本件疾病之發生係於九十年十二月廿五日晚上至同
      年月廿六日間（見本院九十三年三月二日言詞辯論筆錄），並主張：被保險人
      自出生時起至離開張鍚安婦產科診所時止，此期間（九十年十二月三日至同年
      月十六日）之餵食量均屬正常範圍內，本件被保險人之病症（壞死性腸炎及敗
      血症）係屬急性疾病，與發病原因（餵食困難）無關，同年廿五日經惠心診所
      潘德和醫師診斷時尚未發病，其臨床發病時間應在同年月廿五日潘德和醫師診
      斷後，至同年月廿六日趙銘燦醫師診斷前之期間乙節，固有其提出惠心聯合診
      所診斷證明書影本（原證四）、趙銘燦小兒科診所病歷摘要（原證五）、長庚
      紀念醫院診斷證明書影本（原證六）為憑；觀之原告提出之前揭惠心聯合診所
      診斷證明書（同年月廿五日）僅載明被保險人「未明示之明功能性障礙」等語
      ；趙銘燦小兒科診所病歷摘要（同年廿六日）（原證五）亦僅載明被保險人「
      疑似敗血症，建議轉診治療」等語，迄至長庚紀念醫院診斷證明書（原證六）
      始載明「腹膜炎合併大量腸壞死」等語，是依前揭各醫院診所病歷摘要，原告
      前開主張被保險人張淳婷本件疾病之發生於同年月廿五日晚上乙節，固難謂全
      然無據。
  (二)、惟被告抗辯被保險人於同年月廿五日至廿六日間持續向三重惠心診所、張銘燦
      小兒科診所及長庚醫院求診，皆因原告幾週以來出現『食慾不佳、餵食困難、
      體重下降』等異狀緣故，且自二十六日經長庚醫院確認患病原因，進而實行治
      療之手術，並經長庚醫院確認被保險人數週來食慾不佳及體重下降等異狀係因
      系爭疾病所致，是被保險人本件疾病症狀出現時間推斷應於訂約日一至二週前
      已發生等語，亦有其提出之長庚醫院出院病歷記錄影本（被證一）、長庚醫院
      出院病歷摘要影本（被證二）暨譯文、長庚醫院手術摘要影本（被證三）在卷
      足參，本院觀其提出之長庚醫院出院病歷摘要影本暨譯文亦記載：3.主訴：『
      餵食困難及體重減輕有二週情形』、7.住院治療經過：『她（被保險人）初始
      徵狀為餵食不良約兩週，伴隨體重下降，且於九十年十二月廿五日呼吸困難』
      等語，是依開記錄，被保險人異狀，經醫師診斷確為系爭疾病之病徵，另因被
      保險人於惠心聯合診所（原證四）及長庚醫院就醫紀錄，皆記載被保險人有餵
      食困難二週等徵狀，是被告抗辯本件保險契約訂立時，被保險人張淳婷是項疾
      病已然存在等語，亦難謂子虛。
  (三)、就此，本院並依被告聲請，向張鍚安婦產科醫院、惠心聯合診所、趙銘燦小兒
      科診所、長庚紀念醫院就診所調取被保險人張渟婷就診之完整病歷後，檢送行
      政院國軍退除役官兵輔導委員會台北榮民總醫院，並委請鑑定被保險人張淳婷
      之本件導致腸壞死、敗血症之原始病因為何？潛伏期？臨床症狀？是否為急性
      疾病？被保險人張淳婷之發病時間為何時？發病初期有無徵狀？張淳婷於張錫
      安婦產科診所九十年十二月三日至十二月十六日間之鍡食紀錄是否正常？有無
      偏低？新生兒如有鍡食量偏低，且併隨體重減輕徵狀，是否屬此患病之徵狀？
      嗣經台北榮民總醫院於九十三年一月十五日以北總兒字第○九三○○○○二八
      九號函覆本院，該函略以：「1.九十年十二月三日至同年月十六日餵食紀錄，
      除同年月十日外，尚屬正常。2.同年月十六日至同年月廿五日（即被保險人出
      院回家後至惠心聯合診所就診時）兩週餵食情況不良，至同年廿六日時，被保
      險人有脫水現象。被保險人明顯因餵食不良，體重嚴重缺失乃不爭之事實，此
      當然是生病的表現。3.被保險人之發病時間很難確定，有可能被保險人出院後
      即有問題，只是不明顯未及早發覺，導至同年廿六日以排山倒海之勢完全表現
      出來。」綜上，被告抗辯同年月十六日（即被保險人出院回家）後至同年月廿
      四日訂立系爭健康保險契約前，被保險人二週餵食不良、體重減輕，皆屬本件
      疾病病徵，本件疾病於保險契約訂立時，業已發生乙節，即核為有據。
  (四)、末按「保險契約訂立時，保險標的之危險已發生或已消滅者，其契約無效。但
      為當事人雙方所不知者，不在此限。」保險法第五十一條第一項固定有明文；
      惟按保險法第一百二十七條規定為健康保險之特有規定，而保險法第五十一條
      則屬通則之規定，是依中央法規標準法第十六條規定，自應優於普通規定原則
      之適用。是本件（健康保險）保險契約訂立時，被保險人已在疾病情況中者，
      則不論要保人知悉否，解釋上，保險人對是項疾病均不負給付保險金額之責至
      明。
四、綜上所述，原告主張被保險人張渟婷疾病，係在系爭終身健康保險契約訂立後始
    發生，被告應負保險責任云云，並無可採，被告抗辯本件健康保險保險契約訂立
    時，被保險人已在疾病情況中者，且不論要保人知悉否，被告（即保險人）均對
    是項疾病均不負給付保險金額之責乙節，應為有據，已如前述，則原告依據系爭
    健康保險契約，請求被告給付保險金一百三十七萬元；及其中一百三十七萬元自
    九十一年三月二十九日起至清償日止；一十八萬元自九十一年十一月六日起至清
    償日止，按年息百分之十計算之利息，均為無理由，不應准許。又其本訴既經駁
    回，其假執行之聲請即失所附麗，應併予駁回之。
五、結論：原告之訴為無理由，依民事訴訟法第七十八條，判決如主文。
中　　　華　　　民　　　國　　九十三　　年　　　四　　　月　　 十二 　　日
                              民事第五庭法      官　賴劍毅
右為正本係照原本作成
如對本判決上訴，須於判決送達後廿日內向本院提出上訴狀
中　　　華　　　民　　　國　　九十三　　年　　　四　　　月　　 十二 　　日
                                        法院書記官　吳芳玉
